臺灣高雄地方法院民事判決　　　　　　　96年度簡上字第88號
上　訴　人　甲○○
　　　　　　　　　　　　2
訴訟代理人　蔡錫欽律師
　　　　　　楊啟志律師
被上訴人　　乙○○
當事人間請求給付票款事件，上訴人對於民國96年1 月3 日本院
高雄簡易庭95年度雄簡字第3229號第一審判決提起上訴，本院於
民國96年11月15日言詞辯論終結，判決如下：
    主  文
上訴駁回。
第二審訴訟費用由上訴人負擔。
    事實及理由
一、被上訴人主張：其執有上訴人簽發，經訴外人丙○○背書如
    附表所示之支票2 紙（下稱系爭支票），屆期經提示未獲付
    款，屢經催討亦不置理，爰依票據法律關係請求，於原審聲
    明：（一）上訴人應給付被上訴人新台幣（下同）40萬元，
    及其中25萬元，自94年10月25日起至清償日止，按年息百分
    之五計算之利息；其中15萬元，自94年11月3 日起至清償日
    止，按年息百分之五計算之利息。原審為其勝訴判決及依職
    權為假執行之宣告。上訴人不服，提起上訴，被上訴人於本
    院答辯聲明：上訴駁回。
二、上訴人則以：系爭支票上所寫金額、日期並非其筆跡，印章
    亦非其所蓋，復未授權他人簽發，實則係其男友即訴外人丙
    ○○竊取其所有車牌號碼為YL-7917 之自用小客車後，從車
    內盜取上訴人之印章，向台灣土地銀行苓雅分行（下稱土銀
    苓雅分行）冒領空白支票後，再盜蓋印章簽發系爭支票，因
    丙○○自竊取前開車輛後即音訊全無，上訴人經土銀苓雅分
    行通知始悉上情，遂於同年10月18日報警，向該行申報掛失
    止付，及向鈞院聲請公示催告，雖經鈞院以所聲請者為空白
    支票而駁回聲請，然系爭支票既為丙○○所偽造，上訴人自
    無任何票據責任。再按，票據欠缺票據法上所規定票據上應
    記載事項之一者，票據無效，為票據法第11條第1 項所規定
    ，本件系爭支票經上訴人聲請公示催告既因屬空白支票遭駁
    回業如上述，顯欠缺票據法規定應記載事項，自屬無效之票
    據，且丙○○上開盜用印文簽發系爭支票之行為屬無權代理
    ，此事由自可對抗任何執票人，有最高法院67年台上字第16
    66號判決可資參照。又以惡意或重大過失取得票據者，不得
    享有票據上之權利，票據法第14條第1 項定有明文，按丙○
    ○並無固定職業，而其交付被上訴人之系爭支票發票日分別
    為94年10月22日、11月3 日，日期相近，支票號碼卻相距甚
    遠，一望即可辨識系爭支票之真實性容有疑問，故可推知被
    上訴人顯有明知或可得而知丙○○背書轉讓票據顯為無權處
    分而仍收受，自屬惡意之人，不得享有票據上權利甚明，有
    最高法院52年台上字第1987號判決可參，是上訴人亦得以被
    上訴人惡意取得系爭支票依票據法第13條規定對抗被上訴人
    ，因之，被上訴人請求上訴人應負發票人責任，要無足採，
    等語抗辯。原審為其敗訴判決，上訴人不服，提起上訴，於
    本院上訴聲明：（一）原判決廢棄。（二）上廢棄部分，被
    上訴人在第一審之訴駁回。
三、被上訴人主張其執有以上訴人名義簽發，經丙○○背書之系
    爭支票2 紙，屆期提示未獲付款之事實，亦據其提出系爭支
    票及退票理由單各1 紙為證，堪信為真，至其主張上訴人應
    負發票人責任，則為上訴人以上開情詞抗辯，是本件爭點乃
    ：（一）系爭支票是否為丙○○所偽造？（二）系爭支票是
    否欠缺應記載事項而無效？（三）？被上訴人是否自無權處
    分人中惡意取得系爭支票，或以不相當代價取得？分述如下
    ：
四、系爭支票是否為丙○○所偽造？
    查上訴人雖主張系爭支票係遭男友丙○○竊取其所有車牌號
    碼為YL-7917 之自用小客車後，從車內盜取上訴人之印章，
    向土銀苓雅分行冒領空白支票後，再盜蓋印章簽發等語，然
    為被上訴人以上訴人與丙○○為男女朋友關係，前即曾以該
    支票帳號之支票共同向被上訴人調現，進且亦曾於94年8 月
    24日相偕向訴外人謝天財調借100 萬元，並以不動產設定抵
    押權予謝天財，茲於無力支付票款後，再以系爭支票為丙○
    ○所偽造等語推卸責任，要無可採云云抗辯。經查：
（一）上訴人與丙○○之前為男女朋友，且曾偕同向被上訴人借
      款，並由丙○○以上開支票帳號之支票背書轉讓與被上訴
      人等情，為上訴人不爭，足見上訴人對丙○○使用其支票
      之事實知之甚詳。又上訴人與丙○○於系爭支票雖分別以
      發票人及背書人之身分為之，實則因二人男女朋友之關係
      ，故未因上開票據之交付而為對價給付，亦即上訴人之前
      即授權或同意丙○○以上訴人簽發之支票向外調現等行為
      甚明。
（二）雖上訴人以系爭本票係於其與丙○○停止交往後，為丙○
      ○就其未使用之支票（上訴人自己請領）盜用印文簽發，
      或由丙○○盜用印文向土銀苓雅分行請領空白支票，再盜
      用印文簽發，與之前其與丙○○使用之支票無關等語，然
      亦為被上訴人所否認。查丙○○於停止交往之前既曾多次
      使用上訴人之支票，則於二人停止交往後，上訴人對於上
      開帳戶之印鑑章及空白支票，當注意保管或變更原來保管
      方式，不致任令他人取得，況銀行印鑑章屬重要物品，當
      為上訴人所明知，何以藏置車內，而得由丙○○輕易取得
      ，此與常情有違，所辯是否與事實相符已有疑慮。
（三）況依上訴人主張，丙○○盜取印鑑章後向土銀苓雅分行冒
      領空白支票之日期，為94年8 月15日、94年9 月13日有土
      銀苓雅分行95年10月13日苓存字第0950000453號函及附件
      領用支票明細查詢、96年10月4 日苓存字第0960000391號
      函分別附卷（原審卷84頁、89頁；本卷92頁）可稽，核與
      函述內容相符。然上訴人既主張其與丙○○關係生變日即
      為上開自用小客車失竊日94年10月18日（本卷28頁、56頁
      ），有刑事案件報案三聯單可憑（原審卷50-1頁），則丙
      ○○持上訴人印鑑章向土銀苓雅分行請領含系爭支票在內
      之100 張支票時，上訴人與丙○○間男女朋友關係尚未生
      變，顯與其所辯二人分開後，遭丙○○竊取印鑑章冒領空
      白支票之時序，前後矛盾。若再參之上訴人並不否認被上
      訴人所主張，上訴人與丙○○曾於94年8 月24日同行向謝
      天財借貸100 萬元並設定抵押，有該切結書及其他約定事
      項附卷（原審卷77、78頁）足佐，該日期亦顯然在丙○○
      94 年8月15日領用0000000 至0000000 號支票之後，尤證
      丙○○領用該50張支票時，上訴人與丙○○間之關係仍屬
      密切，所辯因印鑑章遭丙○○竊取，進而遭冒領支票及盜
      用印文簽發系爭支票等語，尚與事實不合。本院參之上情
      及上訴人與丙○○之前即曾一起以其帳戶支票向被上訴人
      調現，並二人男女朋友關係等各節綜合觀之，應認丙○○
      簽發系爭支票，係經上訴人授權或同意使用，從而上訴人
      抗辯系爭支票遭丙○○偽造，其無須負發票人責任云云，
      即非可採。
五、系爭支票是否欠缺應記載事項而無效？
（一）按欠缺本法所規定票據上應記載事項之一者，其票據無效
      ，但本法別有規定者，不在此限。又執票人善意取得已具
      備本法規定應記載事項之票據者，得依票據文義行使權利
      ；票據債務人不得以票據原係欠缺應記載事項為理由，對
      於票據執票人，主張票據無效，票據法第11條第1 、2 項
      分別定有明文。
（二）上訴人雖主張系爭支票原係空白支票，屬無效票據，其無
      須負發票人責任云云。惟承上所述，系爭支票既係上訴人
      授權或同意丙○○簽發，且經丙○○背書交付與被上訴人
      時，已為記載完全之支票，有前揭支票附卷（原審卷6 至
      7 頁）可憑，上訴人主張為空白無效支票，即非可信。況
      依票據法第11條第2 項規定，上訴人亦不得執此對抗被上
      訴人。
六、被上訴人是否自無權處分人中惡意取得系爭支票，或以不相
    當代價取得？
（一）按票據法第14條所謂以惡意或有重大過失取得票據者，係
      指明知或可得而知轉讓票據之人，就該票據無權處分而仍
      予取得者而言。又票據行為，為不要因行為，執票人不負
      證明關於給付之原因之責任，如票據債務人主張執票人取
      得票據出於惡意或詐欺時，則應由該債務人負舉證之責，
      最高法院52年台上字第1987號、64年台上字第1540號著有
      判例可參。
（二）本件丙○○係經上訴人授權或同意而簽發系爭支票，丙○
      ○自屬有權處分系爭支票之人，則被上訴人經丙○○背書
      後受讓系爭支票，即無票據法第14條第1 項規定之適用。
      至上訴人雖辯以丙○○並無正當職業，且於短期內簽發並
      背書2 紙票號相差甚遠之支票與被上訴人，足見被上訴人
      惡意取得系爭支票等語，然此充其量僅為票據法第13條但
      書問題，且上訴人與丙○○之前既曾多次以簽發、背書系
      爭支票方式向被上訴人調現，則丙○○嗣後再以同一方式
      調借現金，亦難謂有何違反常情之事，另支票為無因證券
      ，執票人本無須就票據原因事實負舉證之責，本件上訴人
      既未能舉證被上訴人有何惡意或重大過失取得系爭支票，
      上訴人抗辯其無須負票據責任，要無足信。
七、按發票人應照支票文義擔保支票之支付；又執票人於第130
    條所定提示期限內，為付款之提示而被拒絕時，對於前手得
    行使追索權；另執票人向支票債務人行使追索權時，得請求
    自為付款提示日起之利息，如無約定利率者，依年利六釐計
    算，票據法第125 條、第131 條第1 項、第133 條所明定。
    本件上訴人既為系爭支票發票人，則被上訴人於提示未獲付
    款後，據上開規定，並就利息部分僅請求年息百分之五，洵
    屬有據，應予准許。
八、綜上所述，被上訴人主張其持有上訴人簽發之系爭支票2 紙
    ，屆期經提示未獲付款等情為實在；被上訴人抗辯系爭支票
    係遭丙○○偽造，況系爭支票原欠缺票據應記載事項，且被
    上訴人惡意或重大過失取得系爭支票，其無須負發票人之責
    云云，為不可信。從而，被上訴人依票據關係請求上訴人給
    付票款40萬元，及自提示日起即25萬元部分自94年10月25日
    起；15萬元部分自同年11月3 日起、均至清償日止，按週年
    利率百分之五計算之利息，即為正當，應予准許。原審為其
    勝訴判決，並依職權為假執行之宣告，核無不合。上訴意旨
    指摘原判決違誤，求予廢棄改判，為無理由，自應駁回其上
    訴。
九、本件為判決基礎之事實已明，兩造其餘攻擊防禦方法核與訴
    訟結果無關，爰不逐一論述。
十、據上論結，本件上訴為無理由，依民事訴訟法第436 條之1
    第3項 、第449 條第1 項、第78條，判決如主文。
中　　華　　民　　國　　96　　年　　11　　月　　29　　日
                      民事第四庭審判長法　官　黃國川
                                      法　官　張茹棻
                                      法　官　鄧瓊徽
本判決不得上訴。
中　　華　　民　　國　　96　　年　　11　　月　　29　　日
                                      書記官　余幼芳
附表：
┌──┬────┬────┬────┬────┬───┐
│編號│發 票 日│金    額│提 示 日│票據號碼│付款人│
├──┼────┼────┼────┼────┼───┤
│1   │94年10月│250000元│95年10月│CS075360│台灣土│
│    │22日    │        │25日    │8       │地銀行│
│    │        │        │        │        │苓雅分│
│    │        │        │        │        │行    │
├──┼────┼────┼────┼────┼───┤
│2   │94年11月│150000元│95年11月│CS075433│同上  │
│    │3 日    │        │3 日    │1       │      │
└──┴────┴────┴────┴────┴───┘
